【裁判字號】    89,上訴,1865
【裁判日期】    890413
【裁判案由】    偽造有價證券等
【裁判全文】
臺灣高等法院刑事判決                          八十九年度上訴字第一八六五號
    上  訴  人  臺灣士林地方法院檢察署檢察官
    被      告  己○○
    被      告  甲○○
    上  訴  人  戊○○
    即  被  告
    右三人共同指定辯護人  庚○○
右上訴人因被告偽造有價證券等案件，不服臺灣士林地方法院八十八年度訴字第五一
七號，中華民國八十九年四月十三日第一審判決（起訴案號：臺灣士林地方法院檢察
署八十八年度偵字第四七四四號）提起上訴，本院判決如左：
    主  文
原判決關於戊○○、甲○○部分撤銷。
戊○○、甲○○共同意圖供行使之用，而偽造有價證券，各處有期徒刑參年。偽造之
付款人台北區中小企業銀行城中分行，發票日八十八年三月五日，面額新台幣壹拾貳
萬元，發票人乙○○，票號ＰＹ0000000號支票壹張沒收。
其他上訴駁回。
    事  實
一、己○○於民國（下同）八十七年十二月初某日，在台北市○○○路，見乙○○所
    有之付款人為台北區中小企業銀行城中分行，票號ＰＹ0000000號，面額
    及日期均空白，於發票人暨面額欄已蓋妥「乙○○」印文之空白支票一張遺落該
    處，竟意圖為自己不法之所有，將之拾獲並侵占為己有。嗣戊○○因債權人甲○○向其索債，而向己○○調借支票，己○○明知其未獲得乙○○之授權，且戊○○取得票據後，將於支票空白處填載金額及發票日完成後使用，竟仍另起基於幫
    助戊○○偽造有價證券之犯意（己○○幫助偽造有價證券部分，未據起訴），於
    同年十二月十日，在台北市士林區後港公園，交付其拾獲侵占之前揭之票予戊○○，戊○○明知該支票為贓物，仍收受之，並於同年月中旬某日，在台北市○○
    街朱光舞廳交付該支票予甲○○，甲○○明知戊○○所交付之該支票發票人為乙○○並非戊○○，為贓物仍予收受，戊○○並與甲○○共同基於意圖供行使之用
    ，由戊○○囑甲○○於支票空白處填寫「面額新台幣（下同）十二萬元，及發票
    日八十八年三月五日」，且於同年月底某日交付丁○○。嗣丁○○於八十八年三
    月五日提示付款，因乙○○掛失止付而不獲付款，經警循線查獲戊○○及己○○
    、甲○○。
二、案經臺北市政府警察局士林分局移送臺灣士林地方法院檢察署檢察官偵查起訴。
    理  由
一、訊據被告己○○坦承於上開時地，拾獲前開空白支票，予以侵占入己，嗣後並交
    付予戊○○等情，惟辯稱略以：「並無將持獲支票占為己有之意，乃想等待再遇
    失主時予以返還。至本想借表哥丙○○之票予戊○○，後因抽錯票，始將乙○○
    之票給戊○○」云云。另訊據上訴人即被告戊○○坦承自己○○處借得本件支票
    ，並交予予甲○○，並囑甲○○在其上填寫金額、日期等情不諱，惟否認有前揭
    犯行，辯稱略以：「向己○○借票時，蔡某稱該票是朋友之票，並不知該支票係
    贓物」等語。而訊據被告甲○○，固坦認自被告戊○○處取得上開支票，並於其
    上填載金額及發票日，惟否認有上開犯行，辯稱略以：「因戊○○欠丁○○款項
    ，才交這張支票，並稱係友人之票，要伊填上金額及日期，不知該票係贓物」等
    語。惟查：
(一)、上開支票為乙○○於八十五年五月十日自臺北市○○路返新店途中遺失，且遺失
    時面額及發票日均係空白，共遺失十二張（票號ＰＹ0000000號至票號Ｐ
    Ｙ0000000號，本件為票號ＰＹ0000000號）等情，業據證人乙○○於警訊陳明（偵查卷第十一頁反面），並有有台北市票據交換所函、遺失票據
    申報書、票據掛失止付通知書、支票及退票理由單等影本各一份在卷可稽（偵查
    卷第十六頁至第二一頁），是該支票顯為遺失物，雖被告己○○稱其於八十七年
    十二月初某日，在台北市○○○路，拾獲該支票，但其既明知為他人遺失物而仍
    據為己有，其應有侵占之犯意。而前開支票其後由被告己○○交予戊○○，並由
    戊○○再交予甲○○填載發票日八十八年三月五日及金額十二萬元，交付丁○○
    提示等情，業分據被告己○○、戊○○、甲○○與證人丁○○分別於警訊、偵查
    及原審、本院調查審理時陳述綦詳，並有前開有台北市票據交換所函等證物在卷
    可稽（偵查卷第十六頁至第二一頁），堪認該支票為乙○○之遺失物，及遺失時
    面額、發票日均空白，並為被告己○○所侵占，交予戊○○後再交與甲○○填載
    日期與金額交由丁○○提示之情屬實，是被告己○○確有侵占本件支票犯行甚明
    。至本件支票發票人乙○○遺失本件支票時係連同其他十一張連號支票與印章，
    其時間為八十五年五月十日，此業據乙○○證述在卷（偵查卷第十一頁反面、原
    審卷第五四頁），而其中三張（連同本件支票）分別經他人提示，經提示之另二
    張支票之發票日期分別為八十五年六月與九月，亦有票據交換所函在卷可查（本
    院卷第七二頁），雖以上另二張票據之提示時間與被告己○○辯稱本件支票為侵
    占自客人買皮包後遺留於舊皮包內（原審卷第四一頁）之時間雖有差距，但仍無
    礙被告侵占犯行之認定。
(二)、本件支票既為遺失物，復依被告己○○於警訊自承：「上開支票於八十七年十二
    月十日左右，在台北市○○○路上拾獲，因被告戊○○向我借支票，所以拿該支
    票借他」等語（偵查卷第十五頁），已堪認被告己○○自始即知係將該拾獲之支
    票予被告戊○○。雖被告己○○嗣後辯稱：「原要將表哥丙○○之支票借被告戊○○，但錯拿上開拾獲之支票」云云，而證人丙○○於原審雖亦證稱有借支票予
    被告己○○云云，然查，經隔離訊問被告己○○及證人丙○○，被告己○○稱：
    「八十七年十二月向丙○○借票，借票當天，丙○○即交票」云云，而證人丙○○則證稱：「己○○以電話向伊稱要借票，約一星期後才交票予己○○」云云，
    另被告己○○與證人丙○○就支票之交付地，分別稱「去他家拿，他在他家拿給
    我」、「我家新生北路附近」，就支票之狀態則分別稱「日期金額空白有簽名」
    、「日期金額是空白只有蓋章」（原審卷第五二頁至第五三頁），足見二人所陳
    借票之時間、方式與地點均不一致，則是否有被告己○○所稱之向丙○○借票之
    情已堪存疑。又被告己○○於偵查中供稱：「後將支票返還丙○○，改向伊借現
    金付貨款」云云，於原審則翻異前詞與丙○○同稱：「票還丙○○後，並無向丙○○借現金」云云，就還票後有無改借現金，前後所述不一，是被告己○○應無
    向丙○○借票之情事，則被告己○○明知交付予被告戊○○之支票，係前開拾獲
    之支票，其侵占本件支票並據為己有，且明知本件支票仍交付予戊○○甚明。
(三)、被告戊○○於偵查中稱：「借票時，有告知己○○所欠之款項。己○○稱係朋友
    之票，未稱可以填多少面額，款項則約定由伊交予己○○匯入銀行」云云，後又
    稱：「借票時，問己○○款項何時交付，己○○稱屆時再說」云云，於原審則稱
    ：「借票時，有說要填十二萬元及欲填之發票日，己○○說係親戚之票，當時約
    定票款拿給己○○，或由渠匯至銀行」云云，則被告戊○○就向被告己○○借票
    時，有無告稱要填之金額及發票日、己○○究借朋友或親戚之票，暨還款方式，
    所陳前後不一。又被告己○○於偵查中稱：「借票予戊○○時，未告稱可填多少
    面額。戊○○稱渠會直接匯款」云云，於原審則稱：「戊○○借票時，告知要先
    問表哥，經表哥同意後才借票，並有告稱係表哥之票」云云。互核二人之供述，
    就戊○○有無告稱要填之內容、己○○所借之票係友人或親戚，暨還款方式，亦
    不一致。而被告戊○○陳明認識丙○○（原審卷第一０六頁反面），其於向被告
    己○○所借得之票，發票人並非丙○○，且始終未將款匯入帳戶（原審卷第一０
    七頁），則其應知本件支票之來路不明而屬贓物甚明。而空白票據授權他人填載
    ，授權者就授權填載之金額與金額或還款之方式，衡之常理應有明確之約定，是
    被告戊○○所稱未約定，授權甲○○任意填載，已與常情有違。足見被告己○○
    明知交付予被告戊○○之本件支票為侵占不法取得，方就被告戊○○欲填之金額
    、日期及還款之方式，均不置問，甚而從未詢問被告己○○本件支票帳號以為匯
    款（原審卷第一二０頁第四行），是被告戊○○應知該票乃被告己○○不法侵占
    拾獲之贓物甚明。另甲○○明知戊○○所交付之該支票發票人為乙○○並非戊○○仍予收受，則被告戊○○、甲○○收受本件支票時應知係贓物甚明。
(四)、查被告己○○所稱之表哥姓名為丙○○，與本件支票之發票人姓名不同，應無誤
    認或抽錯支票可能，再原審於隔離訊問下，被告與證人丙○○就支票之交付地，
    分別稱「去他家拿，他在他家拿給我」、「我家新生北路附近」，就支票之狀態
    則分別稱「日期金額空白有簽名」、「日期金額是空白只有蓋章」（原審卷第五
    二頁至第五三頁），足見二人所陳不一，則是否有被告己○○所稱之向丙○○借
    票之情已堪存疑。再被告己○○陳明於八十八年三、四月間將向丙○○所借支票
    返還（原審卷第五三頁反面），則其本意既為將向丙○○所借之票借予被告戊○○，皮包內僅有二張支票，一張為本件支票，另一張支票為自稱向丙○○所借之
    票，其於返還丙○○支票時，亦應知交予被告戊○○之支票非丙○○之支票，是
    所辯亦與常情有違。
(五)、有關被告戊○○係欠被告甲○○金錢或提示本件支票之丁○○金錢，被告戊○○
    雖先於警訊稱：「我請甲○○幫我交給丁○○，因我借楊某錢，面額是我請甲○○填上去的」（偵查卷第十四頁反面），但於偵查中則稱：「我因為欠他（甲○○）錢要還他，共欠他十二萬元，是我以前跟他借的，我跟他說叫他填寫二個半
    月後之發票日期，就是八十八年三月五日，金額十二萬元是我叫他填。我是欠甲○○，為何會到楊那邊我不清楚」等語（偵查卷第四八頁反面）。而檢察官訊問
    其何以所陳與警訊不同，被告戊○○則再確認係欠甲○○金錢（偵查卷第四九頁
    第六行），並於偵查另次訊問中稱：「是八十七年陸續借我錢，約八十七年三、
    四月開始，最後一次是八十七年四月分」等語（偵查卷第六九頁反面），且於原
    審陳稱：「我有欠甲○○錢就把該票交給甲○○，是我叫甲○○填上新台幣十二
    萬元及到期日八十八年三月五日」（原審卷第八八頁）、「因我欠甲○○錢沒錢
    還他，他說不然給他票也可以，所以我就向己○○借票」、「我是欠甲○○錢，
    丁○○我不認識」、「我字不工整所以叫甲○○寫」、「我跟甲○○借錢，但甲○○錢從那裡來不知道」（原審卷第一０六頁正反面、第一二０頁最後一行、第
    一三三頁），足見被告戊○○係欠被告甲○○錢，並非欠提示本件支票之丁○○
    金錢。雖被告甲○○於警訊稱：「係戊○○欠丁○○錢，而託我將該支票交給丁○○」（偵查卷第十三頁反面），另於偵查中稱：「是戊○○在去年年底要向我
    調錢十二萬，在今年一月分交一張空白支票給我，我錢之前就交給他，我是向丁○○調的他叫我填十二萬元」、「（熊是否知道你錢是向丁○○調的？）不知道
    」等語（偵查卷第六八頁反面），而於原審則改稱：「八十八年元旦左右，我在
    東光舞廳喝酒，戊○○說他欠丁○○錢，但不確定是多少，我幫他問丁○○多少
    錢，然後幫他填上去，所以丁○○說十二萬多，我就填上去，發票日開三月五日
    是戊○○說的」等語（原審卷第四一頁反面）。然查，被告戊○○如係向丁○○
    借款，何需輾轉經由被告甲○○交付，足見甲○○所稱被告戊○○向丁○○借款
    之情因與常情不合而堪置疑。然其二人就被告戊○○囑被告甲○○填載本件支票
    日期之陳述，並無不一，則既能填載日期，與日期同等重要之金額十二萬元，被
    告甲○○稱係丁○○囑其填寫之情，是否屬實，即值存疑。而被告甲○○於原審
    詳訊後復改稱：「我沒有借錢給戊○○，事實上是帳轉來轉去，要還丁○○十二
    萬，所以戊○○給我這張票，並說是向朋友借，可填十二萬元，日期是三月五日
    」（原審卷第一三四頁），足徵其所陳不一而不可採，應以被告戊○○所稱其向
    被告甲○○借款並交本件支票囑填十二萬元與發票日之詞為真。
(六)、按共同正犯不限於事前有協議，即僅於行為當時有共同犯意之聯絡者，亦屬之（
    最高法院三十年度上字第八七０號判例）。共同正犯之成立，祇需具有犯意之聯
    絡，行為之分擔，既不問犯罪動機起於何人，亦不必每一階段犯行均經參與（最
    高法院三十四年度上字第八六二號判例）。共同實施犯罪行為之人，在合同意思
    範圍以內，各自分擔犯罪行為之一部，相互利用他人之行為，以達其犯罪之目的
    者，即應對於全部所發生之結果，共同負責（最高法院二十八年度上字第三一一
    ０號判例）。且按刑法上所謂偽造有價證券，以無權簽發之人冒用他人名義簽發
    為要件，如果行為人基於本人之授權，或其他原因有權簽發者，則與無權之偽造
    行為不同（最高法院五十三年台上字第一八一０號判例參照）。被告戊○○、甲○○二人均明知未獲本件支票發票人乙○○之授權，戊○○卻囑甲○○在本件支
    票上填載發票日期與金額，而戊○○亦未依發票日將款存入銀行，再甲○○就此
    亦不置問，以上分據戊○○、甲○○陳明，足見其等均未獲本件支票發票人乙○○之授權，而甲○○亦明知戊○○非本件支票之發票人，卻仍為金額與發票日期
    之填載，則依上說明，其二人應軍知本件支票為贓物，且就本件支票之偽造，有
    共同犯意聯絡與行為分擔甚明。
(七)、綜上，被告己○○明知交付支票係拾獲，被告戊○○亦知該票乃被告己○○拾獲
    ，並未獲票主乙○○授權，另甲○○明知戊○○非本件之票發票人，卻仍填載發
    票日與金額，且於交付丁○○後，均不置問是否應於發票日存入款項，是其三人
    前開所辯均為卸責之詞，不足採信。本件事證明確，被告三人犯行應認定，應依
    法論科。
二、核被告己○○所為，係犯刑法第三百三十七條侵占遺失物罪。被告戊○○、甲○○二人收受系爭支票部分，係犯刑法第三百四十九條第一項之收受贓物罪。被告
    戊○○、甲○○二人未得本件支票真正權利人授權，即於空白票據上填載金額及
    日期部分，依上說明，係犯刑法第二百零一條第一項之偽造有價證券罪，至其行
    使偽造有價證券之低度行為（交付予丁○○），應為偽造之高度行為所吸收，不
    另論罪。又行使偽造有價證券之行為，本質即含有詐欺性質，除行為人係以偽造
    之有價證券供作擔保或以之為間接給付，同時另有借款之行為，其借款行為為行
    使偽造有價證券行為以外之另一行為，應另論以詐欺罪外，行使偽造有價證券行
    為自不另構成詐欺罪。被告戊○○與甲○○就偽造及行使偽造有價證券部分，有
    共同犯意聯絡與行為分擔為共同正犯。被告戊○○、甲○○所犯收受贓物及偽造
    有價證券罪間，有方法結果之牽連關係，應從較重之偽造有價證券罪處斷。
三、被告戊○○部分，原審予以論罪科刑，固非無見，惟查被告戊○○係與甲○○為
    共犯，原判決疏未詳查致認甲○○無罪，另被告戊○○否認犯行，原審仍引刑法
    第五十九條減刑，容有未洽，是檢察官上訴意旨以量刑過輕，指摘原判決不當，
    尚非雖理由，原判決關於被告戊○○部分既有可議與適用法條不當（未適用刑法
    第二十八條論與甲○○共犯），自應將原判決關於被告戊○○部分予以撤銷改判
    。至被告甲○○部分，原審未審及前開事證，以：「被告戊○○向被告甲○○借
    款，甲○○再向丁○○借予戊○○，屆清償期，戊○○即交付上開空白支票予甲○○，並告知係友人之票，要甲○○填欠款金額及記載八十八年三月五日為發票
    日等情，業據被告戊○○及甲○○供述綦詳，雖被告二人就借款期間所述前後有
    不一之處，然此應係時久誤記，尚難以此認戊○○無經由甲○○借款之情。查甲○○既交借款予戊○○，戊○○持交支票予甲○○供擔保，並稱係向友人所借之
    票，授權甲○○書寫金額、發票日，此並不違常情，是被告甲○○對該支票未質
    疑而收受，此尚未悖情理。又被告甲○○非習法之人，並無授權概念之認知，是
    要責其收受戊○○交付上蓋「乙○○」之支票時，追查該「乙○○」與戊○○之
    關係，確知「乙○○」有授權，實強人所難，況該支票面額僅十二萬元，非屬鉅
    額，被告甲○○收受時，未查發票人乙○○之債信，亦無何違背常理之處。是被
    告甲○○辯稱：該票係戊○○交付，並授權其填載，不知係贓物等語，應堪採信
    」等情，遽為被告甲○○無罪之諭知，自難謂洽，檢察官上訴意旨以被告甲○○
    所為已該當於行使偽造有價證券之構成要件等語，指摘原判決就被告甲○○部分
    諭知無罪為不當，非無理由，自應由本院將原判決關於被告甲○○無罪部分撤銷
    改判。爰審酌被告戊○○、甲○○二人犯罪之動機、手段、所生之損害、及犯罪
    後之態度等一切情狀，分別各量處有期徒刑參年。如事實欄所載之支票即付款人
    台北區中小企業銀行城中分行，發票日八十八年三月五日，面額新台幣壹拾貳萬
    元，發票人乙○○，票號ＰＹ0000000號支票壹張，應依刑法第二百零五
    條規定宣告沒收。
四、被告己○○部分，原審認被告己○○罪證明確，並適用刑法第三百三十七條、第
    四十二條第二項，罰金罰鍰提高標準條例第一條前段、第二條之規定，審酌被告
    犯罪之動機、手段、所生之損害、及犯罪後之態度等一切情狀，罰金參仟元，並
    諭知易服勞役之折算標準。經核原判決認事用法並無不合量刑之諭知亦屬妥適，
    檢察官上訴意旨雖以：「原審認被告被告己○○係基於幫助偽造有價證券之犯意
    ，將支票交付洪永富，則己○○所犯幫助偽造有價證券犯行與其侵占遺失物部分
    ，應有方法結果之簽連關係，理應併與審酌，原審竟未併與判決，顯有已受請求
    事項未予判決芝違法」，但查，起訴書之事實欄並未論述被告己○○幫助偽造有
    價證券部分之犯行，而起訴法條亦僅敘及被告涉犯刑法第三百三十七條罪嫌，再
    被告己○○係侵占支票在前，其侵占時行為已完成，且侵占時之目的並非為交付
    予被告戊○○，而係於侵占後約十日，遇戊○○借支票，乃另起意將該支票交付
    ，是其侵占支票與交付支票間並無任何方法結果之牽連關係，而屬另以犯意為之
    ，而己○○共同幫助偽造有價證券交付支票部分，既未經起訴，法院自不得就此
    部分裁判，是原審以：「被告戊○○借票而起意另犯幫助偽造有價證券罪，是幫
    助偽造有價證券罪部分與侵占遺失物罪部分無裁判上一罪關係，公訴人就幫助偽
    造有價證券罪部分，並未起訴，本院無從併予審理，應由檢察官另行依法處理」
    ，經核雖並無不合，檢察官以前詞上訴，指摘原判決關於被告己○○部分不當，
    為無理由，應予駁回。
五、被告己○○於侵占上開支票後，再經約十日，因被告戊○○借票而交付該支票，
    是其侵占支票之行為完成時，其目的並非為將該支票交予戊○○，則被告己○○
    顯於侵占支票後，再另起意幫助戊○○偽造有價證券罪，則其幫助偽造有價證券
    罪部分與侵占遺失物罪部分應無牽連犯之裁判上一罪法律關係，而公訴意旨就被
    告己○○幫助偽造有價證券罪部分，並未起訴，本院無從併予審理，此部分應由
    檢察官另行依法處理。
據上論斷，應依刑事訴訟法第三百六十八條、第三百六十九條第一項前段、第三百六
十四條、第二百九十九條第一項前段，刑法第二十八條、第五十五條、第三百四十九
條第一項、第二百零一條第一項、第二百零五條，罰金罰鍰提高標準條例第一條前段
，判決如主文。
本案經檢察官王安明到庭執行職務。
中    華    民    國    八十九    年      八        月      二十四      日
                              臺灣高等法院刑事第七庭
                                  審判長法  官
                                        法  官
                                        法  官
己○○部分不得上訴
戊○○、甲○○部分得上訴
附錄：本判決論罪科刑法條全文
刑法第三百三十七條
意圖為自己或第三人不法之所有，而侵占遺失物、漂流物或其他離本人所持有之物者
，處五百元以下罰金。
刑法第三百四十九條
收受贓物者，處三年以下有期徒刑、拘役或五百元以下罰金。
搬運、寄藏、故買贓物或為牙保者，處五年以下有期徒刑、拘役或科或併科一千元以
下罰金。
因贓物變得之財物，以贓物論。
刑法第二百零一條
意圖供行使之用，而偽造、變造公債票，公司股票或其他有價證券者，處三年以上十
年以下有期徒刑，得併三千元以下罰金。
行使偽造、變造之公債票、公司股票或其他有價證券或意圖供行使之用收集或交付於
人者，處一年以上七年以下有期徒刑，得併科三千元以下罰金。


司法院資訊處製作；財團法人民間司法改革基金會備份。
